【裁判字號】    94,訴,1396
【裁判日期】    950406
【裁判案由】    商標異議
【裁判全文】
臺北高等行政法院判決
                                  94年度訴字第01396號
                              .
原      告  連勝企業有限公司
代  表  人  甲○○（董事）
訴訟代理人  丙○○
被      告  經濟部智慧財產局
代  表  人  蔡練生（局長）
訴訟代理人  乙○○
參  加  人  法商‧奇派設計公司
代  表  人  法杭索瓦‧賽西董.
訴訟代理人  桂齊恆律師
複  代理人  謝智硯律師
訴訟代理人  丁○○
上列當事人間因商標異議事件，原告不服經濟部中華民國94年3
月17日經訴字第09406123360 號訴願決定，提起行政訴訟，本院
判決如下：
    主  文
原告之訴駁回。
訴訟費用由原告負擔。
    事  實
一、事實概要：原告於民國（下同）91年8 月30日以「高沙犬及
    圖」作為註冊第618407號「高沙犬及圖」商標之聯合商標，
    指定使用於當時商標法施行細則第49條所定商品及服務分類
    表第25類之鞋子、涼鞋、拖鞋、布鞋、球鞋、跑鞋、馬靴、
    皮鞋、高跟鞋、休閒鞋、運動鞋、慢跑鞋、童鞋商品，向被
    告申請註冊，經被告審查，核准列為審定第0000000 號聯合
    商標（下稱系爭商標，圖樣如附圖1 所示）。現行商標法於
    92年11月28日修正公布施行，該聯合商標視為獨立商標並逕
    予註冊。嗣參加人於93年2 月27日以系爭商標之註冊有違現
    行商標法第23條第1 項第12、13及14款規定，檢具第332213
    號「狗圖（一）」、第707837號「KYNOCH WORLD及圖」、第
    98 5183 號「CHIPIE DOG LOGO 」、第0000000 號「CHIPIE
    DOG （logo）」、「CHIPIE & Device 」等商標（下稱據以
    異議，圖樣如附圖2 所示），對之提起異議。案經被告審查
    ，認系爭商標有違現行商標法第23條第1 項第13款之規定，
    乃以93年11月1 日中台異字第930167號商標異議審定書為「
    第0000000 號『高沙犬及圖』商標（原聯合商標）之註冊應
    予撤銷」之處分。原告不服，提起訴願，遭決定駁回，遂提
    起行政訴訟。本院因認本件撤銷訴訟之結果，參加人之權利
    或法律上利益將受損害，爰依職權裁定命獨立參加被告之訴
    訟。
二、兩造聲明：
    (一)原告聲明：
      1.訴願決定及原處分均撤銷。
      2.訴訟費用由被告負擔。
    (二)被告聲明：
      如主文所示。
三、兩造之爭點：
    系爭商標是否有商標法第23條第1項第12款規定不得註冊之
    情形？
    (一)原告主張：
      1.按商標圖樣「相同或近似於他人著名商標或標章，有致
        相關公眾混淆誤認之虞，或有減損著名商標或標章之識
        別性或商譽者」，不得申請註冊，為商標法第23條第1
        項第12款所明定。惟其適用必以據以異議之商標係「著
        名」為要件。而所謂之「著名」，必以客觀條件因素判
        斷之，如商標使用之歷史、廣告量、消費者對之認識度
        等等，合先陳明。
      2.本件原決定駁回原告之訴願理由無非係認定參加人之商
        標為「著名」，否認原告所提之所有理由。惟本件參加
        人之商標並非吾國商標法中所謂之「著名」商標。
        (1)查「狗圖形」，全世界每個地方都有之，並非只有參
          加人所在的法國才有，何以台灣的消費者會將原告商
          標之商品誤為參加人所出品，更何況參加人乃法國商
          ，所主張著名者為英國的蘇格蘭犬。
        (2)原告自民國77年即使用「狗圖」商標並於82年向被告
          申請註冊，列為註冊第618407號。故原告使用狗圖商
          標已有16年歷史。註冊已15年以上。其間從無任何消
          費者認為會誤認原告產品為係參加人所出品。
        (3)參加人之狗商標在台灣係88年9 月始向案外人安冠實
          業有限公司移轉取得。而其申請註冊之第00000000號
          「chipie dog logo 」商標係於89年9 月20日始申請
          註冊。其在原告之狗圖形商標註冊後7 年餘，又如何
          會令台灣之消費者認為會誤認原告產品為參加人所出
          品。原決定及原處分豈非時空錯亂？
        (4)依原決定之認定基礎無非以：
          參加人1967年即設計使用於女裝並逐步擴張至童裝
            等商品。
          在多國註冊。
          在76年起由其經銷商註冊，列為332213號。
          自76年起至87年於各百貨公司銷售。
          引述台北行政法院91年3903號判決認定為著名商標
            。
          認為原告之系爭商標與原告另一註冊商標第618407
            號「高沙犬及圖TAIWAN DOG」商標造型明顯不同。
            不得引述該商標之信譽作為本件應准註冊之論據。
        (5)然查「狗」商標使用於鞋子乃原告首創於台灣，自77
          年迄今並自82年即註冊迄今。消費者之印像乃是對原
          告商品並非係參加人的外國狗。固然系爭之第
          0000000號與最早之第618407號商標並非相同。然消
          費者對鞋子商標之狗商標印象皆為原告的商譽非參加
          人。
        (6)至於參加人之商標縱然在所謂之多國有註冊、自76年
          起由其經銷商註冊，列為第332213號以及自76年起至
          87年於各百貨公司銷售等情。其時間甚短、銷售量甚
          少，故不能證明其為商標法中所規定之「著名商標」
          。
        (7)另者有關鈞院91年3903號判決認定為著名商標乙節，
          查該案為一判決非判例，對本案並無拘束力。且該案
          之案情與本案不同，不應比擬作為本件不得註冊之依
          據。該案中乃案外人將甚為特殊之外文「KYNOCH」一
          字註冊（該「KYNOCH為參加人之前手人之公司名稱）
          ，明顯係抄襲，其與本件案情不同。
      3.綜上所述，本件原處分及原決定均有違法，爰請予以撤
        銷，判決如主文。
    (二)被告主張：
      1.商標法第40條第1 項規定：「商標之註冊違反第23條第
        1 項或第59條第4 項規定之情形者，任何人得自商標註
        冊公告之日起3 個月內，向商標專責機關提出異議」。
        本件系爭註冊第0000000 號「高沙犬及圖」商標係於92
        年12月1 日註冊公告，參加人於93年2 月27日提起異議
        ，合於上開規定。又依照修正前商標法第77條之1 第1
        款規定，商標異議案件應適用異議審定時之規定，合先
        敘明。
      2.商標法第23條第1 項第12款規定：商標「相同或近似於
        他人著名商標或標章，有致相關公眾混淆誤認之虞，或
        有減損著名商標或標章之識別性或信譽之虞者」，不得
        註冊。本法所稱之著名，指有客觀證據足以認定已廣為
        相關事業或消費者所普遍認知者，復為商標法施行細則
        第16條所明定。又所謂「有致相關公眾混淆誤認之虞者
        」，係指商標有使相關消費者對其所表彰之商品來源或
        產製主體發生混淆誤信之虞而言；而判斷是否有混淆誤
        認之虞，被告公告之「混淆誤認之虞」審查基準，列有
        各項相關參考因素。其中商標近似及據以異議商標是否
        著名二項要素，依前揭法條規定為必須具備之要件，其
        他參酌要素則視個案中是否存在而為斟酌。
      3.本案存在之相關因素之審酌：
        (1)商標是否近似暨其近似之程度。
          商標近似係指二商標予人之整體印象有其相近之處，
          若其標示在相同或類似的商品上時，以具有普通知識
          經驗之消費者，於購買時施以普通之注意，可能會有
          所混淆而誤認二商品來自同一來源或誤認不同來源之
          間有所關聯（審查基準5.2.1 參照）。商標近似之判
          斷得就二商標外觀、觀念及讀音為觀察。本件系爭註
          冊第0000000 號「高沙犬及圖」商標圖樣上之狗圖，
          與參加人據以異議之註冊第332213號「狗圖(一)」、
          707837號「KYNOCH WORLD及圖」、985183號「CHIPIE
          DOG LOGO」、0000000 號「CHIPIE DOG（logo）」、
          「CHIPIE＆Device」等商標圖樣上之狗圖相較，二者
          均予人側身繫頸結短腿行走中狗圖之印象，且該等狗
          圖之外觀輪廓極相彷彿，以具有普通知識經驗之消費
          者，於購買時施以普通之注意，極有可能會有所混淆
          而誤認二商品來自同一來源或雖不相同但有關聯之來
          源，應屬構成近似之商標。
        (2)據以異議商標是否為著名之商標或標章。
          經查據以異議之「CHIPIE DOG LOGO 」、「CHIPIE
          ＆Device」為JEAN-MICHEL SIGNOLES於西元1967年創
          用之品牌，而與外文「CHIPIE」搭配之「行走中小狗
          圖」更是消費者印象深刻之標誌；參加人為宣傳行銷
          該據以評定商標商品，除於1994年在法國取得多件商
          標專用權，1995年起獲准國際註冊外，並製作精美之
          型錄及刊登廣告於世界各地之報章雜誌。在台灣部分
          ，除引進全系列商品，配合市場需求設計及銷售外，
          並於各大百貨公司廣設銷售據點，其知名度並經被告
          中評字第900496、900481、910237號商標評定書及
            鈞院91年度訴字第3903判決認定在案，凡此有參加
          人檢送之商標評定書及判決等證據資料影本附卷可稽
          。據此堪認據以異議「CHIPIE DOG LOGO 」、「
          CHIPIE ＆ Device」商標之信譽於本件系爭商標91年
          8 月30日申請註冊前，已廣為國內相關事業或消費者
          所普遍認知而為著名商標。
        (3)先權利人多角化經營之情形。
          先權利人如有多角化經營，而將其商標使用或註冊在
          多類商品者，在考量與系爭商標間有無混淆誤認之虞
          時，不應僅就各類商品分別比對，而應將該多角化經
          營情形總括的納入考量。尤其如有事證顯示可能跨入
          或已經進入同一商品市埸經營者，更應予以考量（審
          查基準5.4 參照）。查據以異議之「CHIPIE DOG
          LOGO」、「CHIPIE＆Device」商標，首創之時係以使
          用於女裝為主，其後則逐漸擴展至童裝、背包、鞋類
          、鐘錶、毛巾、枕巾等全系列產品。則據以異議商標
          權利人有多角化經營之事實亦足堪認定。
      4.綜合前述商標圖樣近似、據以異議商標之著名程度與先
        權利人多角化經營之情形等因素加以判斷，本件二造商
        標為構成近似之商標，據以異議商標復為著名之商標，
        且據以異議商標之權利人又有多角化經營之情形，一般
        消費者極有可能誤認二商標之商品為同一來源之系列商
        品，或者誤認二商標之使用人間存在關係企業、授權關
        係、加盟關係或其他類似關係，而產生混淆誤認情事，
        應有前揭商標法第23條第1 項第12款規定之適用。
      5.綜上論述，被告原處分洵無違誤，敬請駁回原告之訴。
    (三)參加人主張：
      1.查系爭註冊第0000000號商標圖樣上狗圖，與參加人在
        貴國申請註冊之狗圖，除設色有別外，皆為類似長方形
        頭部、側身、短腿、短小尾巴上揚且頸部綁有領巾之狗
        圖，整體構圖意匠極相彷彿，確屬近似，客觀上有使消
        費者發生混同誤認之可能，且系爭商標指定使用之鞋子
        等商品，與據以異議申請第00000000號商標所指定商品
        中之靴鞋商品性質屬同一或類似，則系爭商標之申請日
        （91年8月30日）既遠在參加人該商標申請日（89年9月
        20日）之後，依現行商標法第23條第1項第13款之規定
        ，其誤准之註冊應予撤銷，已十分顯然。
      2.次查參加人除自身於1967年即創用「CHIPIE & DEVICE
        」商標於女裝商品，係以正統蘇格蘭更犬圖形為商標之
        主體外，並已在貴國另因受讓或申准註冊而取得多件狗
        圖商標之商標權，在其他國外亦繼受自1933年即在英國
        註冊之蘇格蘭更犬圖形商標，乃更在世界多國獲准商標
        註冊。長久以來，據以異議商標之商品早已銷售至全世
        界各地，並在多角化經營下擴展至童裝、鞋、襪、背包
        、手錶、筆、記事本、眼鏡、眼鏡架、飾品等商品，而
        參加人亦致力於宣傳不敬，所建立之知名度實毋庸置疑
        ，此有鈞院91年訴字第3903號判決及92年訴字第936 號
        判決理由足供參考，即：「足證參加人為因應市場需求
        將標示有前揭狗圖之「CHIPIE & Device 」商標商品之
        代理權授與寰儀公司，並由該公司於台灣廣設銷售據點
        ，於新光三越台北南西店、中壢及高雄之太平洋崇光、
        豐原及屏東之太平洋、台南巧立、高雄漢神及高雄大立
        伊勢丹等百貨公司設立專櫃，堪認據以異議商標所表彰
        之商品信譽於系爭商標申請註冊日（89年2 月23日）前
        已為國內相關業者或消費者所普遍認知而為著名商標」
        。足徵據以異議商標確在系爭商標於91年8 月30日申請
        註冊之前，即具有知名度，而原告以幾近雷同之系爭「
        高沙犬及圖」商標申請註冊於性質相關之鞋子等商品，
        難謂無造成消費者混淆誤認之虞，自有違於商標法第23
        條第1 項第12款之規定。
      3.再查「狗圖形」固然「全世界每個地方都有之」，然如
        本案爭執兩造商標之以同一種類之狗為主題、表現幾近
        雷同之姿態或角度、施以類似之裝扮、復指定使用於性
        質相關之商品，實難謂在交易市場上無使人發生混淆誤
        認之可能。觀本案原告不僅無法舉證另有其他亦以「長
        方形頭部、側身、短腿、短小尾巴上揚且頸部綁有領巾
        之狗圖」為主題之他人商標存在，亦未曾就其所自稱「
        自77年即使用『狗圖』商標」之陳述佐以任何具體證據
        ，是無從證明系爭商標具有任何「商譽」，亦不足以否
        定據以異議商標之獨特性及識別性。尤其，「混淆誤認
        之虞」審查基準已經被告於93年5 月1 日公告施行，其
        中明定判斷二商標間有無混淆誤認之虞應參考之相關因
        素，而就各該相關因素檢視本案系爭商標，更可確知其
        確已構成應予撤銷之情事，即：
        (1)據以異議商標之狗圖以「長方形頭部、側身、短腿、
          短小尾巴上揚且頸部綁有領巾」為造型，其具有強烈
          之識別性，實毋庸置疑。
        (2)系爭商標以幾近雷同之狗圖為主要部分，不僅與據以
          異議商標構成近似，且近似之程度極高。
        (3)系爭商標指定使用於鞋子等商品，其與據以異議商標
          所申請註冊或實際使用之靴鞋、衣服、襪子等商品，
          確屬同一或類似。
        (4)參加人有多角化經營之情形亦已經鈞院肯定在案。
        (5)原告自始未就其商標使用之情形具體舉證，反觀參加
          人早已檢附國內外之宣傳、廣告資料，並經鈞院認定
          「已為國內相關業者或消費者所普遍認知而為著名商
          標」。足徵相關消費者對於本案衝突之二商標，僅熟
          悉其中據以異議之商標，自應給予較大之保護。
      4.綜上論陳，系爭註冊第0000000 號「高沙大及圖」商標
        之圖形與參加人在英國、法國等多國及在貴國擁有商標
        權之多件以蘇格蘭更犬為主題之商標，均為長方形頭部
        、側身、短腿、短小尾巴上揚且頸部綁有領巾之狗圖，
        其構圖幾近或完全相同，而參加人所有之商標早已在貴
        國及多國申請或註冊在前，並經廣泛使用於襪子、皮件
        、背包、鞋、鐘錶、文具、家飾品等多種商品，其為消
        費者所熟悉之程度，業已經鈞院肯定在案，則本案系爭
        商標竟與參加人所有之著名商標幾近雷同，實不容以巧
        合偶同推諉，而於交易市場上，消費者亦必以為原告商
        品係經參加人授權或關係企業所產製，因信賴而發生誤
        購之情事，即依「混淆誤認之虞」審查基準檢視本案系
        爭商標，亦可確認其有造成相關消費者發生混淆誤認之
        可能，乃被告依商標法第23條第1 項第12款之規定，撤
        銷系爭商標之註冊，殊無違誤，原告之訴自應予駁回。
  理  由
一、按商標「相同或近似於他人著名商標或標章，有致相關公眾
    混淆誤認之虞，或有減損著名商標或標章之識別性或信譽之
    虞者」，不得註冊，為商標法第23條第1 項第12款所明定。
二、本件原告於91年8 月30日以「高沙犬及圖」（圖樣如附圖1
    所示），作為註冊第618407號「高沙犬及圖」商標之聯合商
    標，指定使用於當時商標法施行細則第49條所定商品及服務
    分類表第25類之鞋子、涼鞋、拖鞋、布鞋、球鞋、跑鞋、馬
    靴、皮鞋、高跟鞋、休閒鞋、運動鞋、慢跑鞋、童鞋商品，
    向被告申請註冊，經被告審查，核准列為審定第0000000 號
    聯合商標。嗣參加人於93年2 月27日以系爭商標之註冊有違
    商標法第23條第1 項第12、13及14款規定，檢具第332213號
    「狗圖（一）」、第707837號「KYNOCH WORLD及圖」、第98
    5183號「CHIPIE DOG LOGO 」、第0000000 號「CHIPIE DOG
    （logo）」、「CHIPIE & Device 」等商標（圖樣如附圖2
    所示），對之提起異議。案經被告審查，認系爭商標圖樣上
    之狗圖，與參加人據以異議商標圖樣上之狗圖相較，二者均
    予人側身繫頸結短腿行走中狗圖之印象，且該等狗圖之外觀
    輪廓極相彷彿，於異時異地隔離觀察，有使普通知識經驗之
    消費者產生混同誤認之虞，應屬構成近似之商標。再者，「
    CHIPIE DOG LOGO 」、「CHIPIE & Device 」為JEAN
    -MICHEL SIGNOLES於西元1967年創用之品牌，係以正統蘇格
    蘭更犬為圖樣設計之主體，首創之時以使用於女裝為主，並
    在多角化經營下擴展至童裝、背包、鞋類、鐘錶、毛巾、枕
    巾等全系列產品，而與外文「CHIPIE」搭配之「行走中小狗
    圖」更是消費者印象深刻之標誌，參加人為宣傳行銷該據以
    異議商標商品，除於西元1994年在法國取得多件商標專用權
    ，西元1995年起獲准國際註冊，並製作精美之型錄及刊登廣
    告於世界各地之報章雜誌，其中在我國部分，除引進全系列
    商品，配合市場需求設計及銷售外，並於各大百貨公司廣設
    銷售據點，堪認據以異議「CHIPIE DOG LOGO 」、「CHIPIE
    & Device」商標之信譽於系爭商標申請註冊日（91年8 月30
    日）前，已廣為國內相關事業或消費者所普遍認知而為著名
    商標；從而原告以極相彷彿之圖樣作為系爭商標圖樣之主要
    部分之一申請註冊，指定使用於鞋子、涼鞋、拖鞋等商品，
    客觀上有使相關事業及消費者對其所表彰之商品來源或產製
    主體產生混淆誤認之虞，乃為系爭商標之註冊應予撤銷之處
    分。原告不服，依序提起訴願及行政訴訟；兩造及參加人之
    主張，各如事實欄所載，其爭點厥為系爭商標是否有商標法
    第23條第1 項第12款規定不得註冊之情形？
三、經查，據以異議諸商標與系爭商標圖樣相較，前者或有外文
    「KYNOCH WORLD」，與後者之中文「高沙犬」有別，然二者
    圖樣上之圖形均為頭朝右側面、頸部綴以線條描成之領結、
    尾巴呈翹高狀以及前後肢均呈交叉行走，狀似步伐輕快之狗
    圖造型，所不同者僅在黑、白設色之別而已，二者構圖意匠
    ，極相彷彿，以具有普通知識經驗之消費者，於購買時施以
    普通之注意，應屬構成近似之商標。次查，參加人自西元
    1967年即設計出據以異議之「CHIPIE & Device 」商標品牌
    ，係以正統蘇格蘭犬為圖樣設計之主體，首創使用於女裝為
    主，並在企業朝多角化經營下擴展至童裝、背包、鞋類、鐘
    錶、毛巾、枕巾等全系列產品，而以「CHIPIE」搭配前揭狗
    圖，於世界多國獲准商標註冊；且隨即陸續以該商標圖樣，
    於我國申請註冊，業經核准註冊者有註冊第332213號「狗圖
    (一)」、707837號「KYNOCH WORLD及圖」、985183號「CHIPIE
    DOG LOGO」、0000000 號「CHIPIE DOG（logo）」、「
    CHIPIE & Device 」等多件商標，並自民國76年起至87年持
    續促銷其商標商品，陸續於雜誌報章刊登廣告或相關報導廣
    泛宣傳，且為因應市場需求將標示有前揭狗圖之商標商品代
    理權授與寰儀公司，並經由其普設銷售據點遍及國內各地，
    於新光三越台北南西店、中壢及高雄之太平洋崇光、豐原及
    屏東之太平洋、台南巧立、高雄漢神及高雄大立伊勢丹等百
    貨公司均設有專櫃，足堪認定據以異議商標所表彰之商品信
    譽應已為國內相關業者或消費者所普遍認知而為著名商標，
    且本院91年度訴字第3903號及92年度訴字第936 號判決亦已
    認定據以異議商標為著名商標在案，凡此有參加人檢送之多
    國註冊商標文件、在我國受讓或註冊之商標圖樣本及本院上
    開判決影本等附卷可證。故綜合二造商標圖樣近似及相關消
    費者對據以異議商標熟悉之程度等因素加以判斷，原告以近
    似於據以異議諸商標之圖形作為系爭商標圖樣申請註冊，指
    定使用於鞋子、涼鞋、拖鞋等商品，客觀上難謂無使相關消
    費者對其所表彰之商品來源或產製主體發生混淆誤認之虞，
    自有違首揭法條之規定。至於原告所稱渠早於82年3 月20日
    即以「高沙犬及圖TAIWAN DOG」商標申請註冊，列為註冊第
    618407號商標在案，系爭商標為該商標註冊之延伸乙節，查
    系爭商標圖樣上之狗圖形，與原告所有另案註冊第618407號
    「高沙犬及圖TAIWANDOG 」商標圖樣，雖皆有相同之中文「
    高沙犬」，然二者圖樣上之狗圖造型明顯有別，且屬另案問
    題，尚難執為系爭商標應予註冊之論據；又據以異議商標為
    著名商標，事證已臻明確，原告請求向各百貨公司調查其商
    品自76年至87年之銷售量，核無必要，均附此敘明。
四、綜上所述，系爭商標有商標法第23條第1 項第12款規定不得
    註冊之情形；原告所訴，核不足採。從而，被告所為系爭商
    商標之註冊應予撤銷之處分，洵無違誤，訴願決定予以維持
    ，亦無不合。原告訴請撤銷訴願決定及原處分，為無理由，
    應予駁回。
據上論結，本件原告訴為無理由，依行政訴訟法第98條第3項前
段，判決如主文。
中    華    民    國    95    年     4    月    6     日
                    第二庭審判長法  官  徐  瑞  晃
                                法  官  蕭  惠  芳
                                法  官  李  得  灶
上為正本係照原本作成。
如不服本判決，應於送達後20日內向本院提出上訴狀並表明上訴
理由，如於本判決宣示後送達前提起上訴者，應於判決送達後20
日內補提上訴理由書（須按他造人數附繕本）。
中    華    民    國    95    年     4    月   12     日
                                書記官  陳  清  容


司法院資訊處製作；財團法人民間司法改革基金會備份。
